【裁判字號】    95,訴,2605
【裁判日期】    950925
【裁判案由】    毒品危害防制條例
【裁判全文】
臺灣高雄地方法院刑事判決              95年度訴字第2605號
公  訴  人  臺灣高雄地方法院檢察署檢察官
被      告  蕭國防
                    （另案於臺灣高雄看守所羈押中）
上列被告因毒品危害防制條例案件，經檢察官提起公訴（94年度
毒偵字第4897號），本院判決如下：
    主  文
本件公訴不受理。
    理  由
一、公訴意旨略以：被告蕭國防曾因施用毒品，因而違反毒品危
    害防制條例，經依臺灣南投地方法院民國88年度毒聲字第
    300 號刑事裁定送觀察、勒戒後，認有繼續施用毒品之傾向
    ，而經臺灣南投地方法院以88年度毒聲字第1397號刑事裁定
    送強制戒治，於89年1月29日停止戒治，所餘戒治期間付保
    護管束，俟於89年受保護管束期間，因再犯施用毒品罪，經
    臺灣高雄地方法院（下稱本院）以91年度訴字第2953號判處
    有期徒刑10月確定，於93年10月1 日縮短刑期執行完畢出監
    ，詎其仍不知悔改，明知海洛因業經公告為毒品危害防制條
    例第2 條第2 項所列管之第1 級毒品，不得非法持有、施用
    ，竟基於施用第1 級毒品海洛因之犯意，於95年5 月7 日，
    在其位於高雄市○○區○○街332 巷6 號之住處內，施用第
    一級毒品海洛因1 次。嗣於95年5 月8 日23時20分許，在高
    雄市○○區○○街96號前因另涉有竊盜罪嫌為警查獲，並採
    集其尿液送請檢驗確呈嗎啡陽性反應，始查知上情。因認被
    告涉犯毒品危害防制條例第10條第1 項之施用第一級毒品罪
    嫌等語。
二、按檢察官對於施用第一級毒品案件之被告提起公訴，必以該
    被告係受觀察、勒戒或強制戒治執行完畢釋放後5 年內再犯
    第10條之罪者為其前提要件，此觀之毒品危害防制條例第20
    條、第23條第2 項之規定自明。是施用第一級毒品案件之被
    告，如係未經觀察、勒戒及經觀察、勒戒或強制戒治執行完
    畢釋放後，5 年後再犯施用第一級毒品罪者，檢察官逕行提
    起公訴，其起訴應屬違背程序，法院應依刑事訴訟法第303
    條第1 款諭知不受理之判決。
三、再觀諸毒品危害防制條例：
  (一)按毒品危害防制條例第20條第1 項至第3 項規定：「初犯第
    10 條 之罪者，檢察官應聲請法院裁定令被告入勒戒處所觀
    察、勒戒，期間不得逾2 月」、「觀察、勒戒後，檢察官依
    據勒戒處所之陳報，認受觀察、勒戒人無繼續施用毒品傾向
    者，應即釋放，並為不起訴之處分；認受觀察、勒戒人有繼
    續施用毒品傾向者，檢察官應聲請法院裁定令入戒治處所強
    制戒治，其期間為6 個月以上，至無繼續強制戒治之必要為
    止。但最長不得逾1 年。」、「依前項規定為觀察、勒戒或
    強制戒治執行完畢釋放後，5 年後再犯第10條之罪者，適用
    本條前2 項之規定」。故行為人倘因施用毒品案件，業經前
    述行政處遇療程執行完畢並予釋放後，5 年內再犯施用毒品
    之罪者，檢察官始得依法起訴，此為該條例第10條施用毒品
    罪之法定訴追要件。
  (二)毒品危害防制條例於92年7月9日修正公布，自93年1月9日施
    行，其中第20條、第23條將施用毒品之刑事處遇程序，區分
    為「初犯」及「5年內再犯」、「5年後再犯」。依其立法理
    由之說明：「初犯」，經觀察、勒戒或強制戒治後，應為不
    起訴處分或不付審理之裁定；經觀察、勒戒或強制戒治執行
    完畢釋放後，「5年內再犯」者，因其再犯率甚高，原實施
    之觀察、勒戒及強制戒治既已無法收其實效，爰依法追訴或
    裁定交付審理。至於經觀察、勒戒或強制戒治執行完畢釋放
    後，「5年後再犯」者，前所實施之觀察、勒戒或強制戒治
    已足以遮斷其施用毒品之毒癮，為期自新及協助其斷除毒癮
    ，仍適用「初犯」規定，先經觀察、勒戒或強制戒治之程序
    。從而依修正後之規定，僅限於「初犯」及「5年後再犯」
    2種情形，始應先經觀察、勒戒或強制戒治程序。倘被告於
    5年內已再犯，經依法追訴處罰，縱其第3次（或第3次以上
    ）再度施用毒品之時間，在初犯經觀察、勒戒或強制戒治執
    行完畢釋放5年以後，已不合於「5年後再犯」之規定，且因
    已於「5年內再犯」，顯見其再犯率甚高，原實施觀察、勒
    戒或強制戒治，已無法收其實效，即應依該條例第10條處罰
    （最高法院95年5月9日95年度第7次刑事庭會議決議參照）
    。
  (三)至於毒品危害防制條例第23條第2 項「觀察、勒戒或強制戒
    治執行完畢釋放」之基準點是否得延伸涵義包含「經法院有
    罪判決確定或執行完畢」？依毒品危害防制條例第20條及
    第23條之規定可知，犯該條例第10條之罪，原則上均應經裁
    定觀察、勒戒（第20條第1 項規定），例外於觀察、勒戒或
    強制戒治執行完畢釋放後5 年內再犯第10條之罪者，始能依
    法追訴（第23條第2 項規定），此由該條例第20條第3 項規
    定於觀察、勒戒或強制戒治執行完畢釋放後5 年後再犯第10
    條之罪，仍係適用第20條第1、2項規定益得其徵。前揭毒
    品危害防制條例設置基準點係規定其訴追條件，係限制拘束
    人民權利，基於罪刑法定原則，其解釋應以文義射程範圍為
    限，而觀察、勒戒及強制戒治係拘束人身自由之保安處分，
    將行為人視為病犯，協助斷除毒癮之性質，與有罪判決及其
    執行，係確定並實現國家刑罰權，對行為人之法益侵害行為
    予以懲罰之性質不同。是前揭毒品危害防制條例所規定之「
    觀察、勒戒或強制戒治執行完畢釋放」之文義射程自不及於
    「經法院有罪判決確定或執行完畢」。
四、經查，被告
  (一)前因施用第1 、2 級毒品案件，經依臺灣高雄地方法院以87
    年度訴字第1221號於87年8 月10日刑事裁定送觀察、勒戒後
    ，認無繼續施用毒品之傾向，而以87年度訴字第1221號刑事
    判決為免刑判決確定。
  (二)復再因施用毒品案件，經依臺灣南投地方法院以88年度毒
    聲字第1300號刑事裁定送觀察、勒戒後；於88年8月8日開始
    執行觀察、勒戒後，認有繼續施用毒品之傾向，再經臺灣南
    投地方法院以88年度毒聲字第1397號於88年8月25日裁定送
    強制戒治；於88年8月31日開始執行強制戒治，期間經臺灣
    南投地方法院以89年度毒聲字第43號於89年1月29日停止戒
    治，所餘戒治期間付保護管束。並由臺灣南投地方法院檢
    察署檢察官，就送觀察、勒戒後有繼續施用毒品傾向之此部
    分，提起公訴，嗣經臺灣南投地方法院以該院88年訴字第27
    4 號於88年12月14日判處有期徒刑8 月確定。
  (三)復於(二)所示之法院裁定停止戒治，所餘戒治期間付保護
    管束期間，再因施用毒品案件，經本院以89年度毒聲字第46
    60號於89年6 月16日裁定撤銷停止強制戒治，於89年6 月16
    日入監執行所餘之強制戒治至89年11月20日執行完畢；再於
    89年11月21日開始執行(二)所示之有期徒刑8 月，於90 年7
    月12日縮短刑期執行完畢。並由臺灣高雄地方法院檢察署
    檢察官，就此部分提起公訴，經本院以91年度訴字第2953號
    於92年3 月31日判處有期徒刑10月確定，於92年12 月14 日
    入監執行，於93年9 月30日縮短刑期執行完畢。
  (四)上開(一)至(三)之事實，有台灣高等法院被告前案紀錄表、本院
    91 年 度訴字第2953號刑事判決各1 件在卷可稽。
  (五)觀諸被告於(二)所示之法院裁定停止戒治，所餘戒治期間付
    保護管束期間，再因施用毒品案件，經撤銷停止強制戒治，
    於89年6月16日入監執行所餘之強制戒治至89年11月20日執
    行完畢；再於89年11月21日開始執行(二)所示之有期徒刑8
    月，於90年7 月12日縮短刑期執行完畢；嗣再於92年12 月
    14日入監執行(三)所示之有期徒刑10月，於93年9 月30 日
    縮短刑期執行完畢。
  核諸被告本件於95年5 月7 日所為施用毒品犯行，係於89年
    11月20日強制戒治執行完畢釋放後5 年後所為，此期間已逾
    5 年，並未有再犯，經依法追訴處罰之情形。顯見前所實施
    之觀察、勒戒或強制戒治已足以遮斷其施用毒品之癮，為期
    自新及協助其斷除毒癮，對此5 年後再犯者仍應適用如初犯
    之規定，先經觀察、勒戒或強制戒治之程序。基此，本件被
    告施用毒品行為，既係在強制戒治執行完畢釋放後5 年後所
    為，已不符合前揭起訴之「觀察、勒戒或強制戒治執行完畢
    釋放後5 年內」之要件，自不能適用毒品危害防制條例第23
    條第2 項之規定依法追訴。亦即，應由檢察官適用毒品危害
    防制條例第20條第1 項之規定，聲請法院裁定令入勒戒處所
    觀察、勒戒為是。
  此外，被告前因犯施用毒品罪，曾經判處有期徒刑8月、10
    月，先後於90年7 月12日、93年9 月30日縮短刑期執行完畢
    ，固係於有罪判決徒刑執行完畢5 年內再犯本件施用毒品之
    罪。然揆諸前揭說明，毒品危害防制條例所規定之「觀察、
    勒戒或強制戒治執行完畢釋放」之文義射程並不及於「經法
    院有罪判決確定或執行完畢」，自不得任意擴張毒品危害防
    制條例第23條第2 項所規定之基準點。是以，被告經法院有
    罪判決確定或執行完畢之時點，與被告是否該當毒品危害防
    制條例之訴追要件，誠屬無涉。
五、綜合以上所述，本件起訴並不具備毒品危害防制條例第23條
    第2 項規定之訴追要件，起訴應屬違背程序，揆諸前開說明
    ，爰不經言詞辯論，逕為諭知不受理之判決。
六、移送併案意旨另以：被告於95年6 月12日19時許，在高雄市
    楠梓區住處，以將海洛因摻於香菸內吸食之方式，施用第一
    級毒品海洛因。而認被告涉有連續施用第一級毒品罪之犯行
    。惟本院就被告於95年5 月7 日，施用第一級毒品海洛因之
    犯行既經判決不受理，已如前述，是移送併案部分與本件即
    無裁判上一罪關係，應退回由檢察官續行偵辦，附此敘明。
據上論斷，應依刑事訴訟法第303 條第1 款、第307 條，判決如
主文。
中    華    民    國    95    年    9     月    25    日
                  刑事第十五庭  審判長法  官
                                法        官
                                法        官
以上正本證明與原本無異。
如不服本判決，應於判決送達後10日內，向本院提出上訴狀。
                                書記官  吳良美
中    華    民    國    95    年    9     月    5     日


司法院資訊處製作；財團法人民間司法改革基金會備份。
